臺灣臺北地方法院刑事判決　　　　　　 100年度交訴字第40號
公　訴　人　臺灣臺北地方法院檢察署檢察官
被　　　告　秦國明
選任辯護人　黃英哲律師
　　　　　　許樹欣律師
　　　　　　陳彥君律師
上列被告因公共危險等案件，經檢察官提起公訴（100年度偵字
第3036號），本院判決如下：
    主  文
秦國明因過失傷害人，處有期徒刑月，如易科罰金，以新臺幣
壹仟元折算壹日。
被訴肇事逃逸部分，無罪。
    理  由
一、秦國明於民國九十九年十二月十六日上午八時四十七分許，
    駕駛車牌號碼六七０二－ＱＴ號自用小客車，沿臺北市信義
    區○○○路右轉基隆路欲切入基隆路內側車道行駛時，明知
    因在基隆路內側車道上等候往北直行松隆路連接上環東大道
    之車流量業已飽和，車輛回堵至忠孝東路與基隆路之交岔路
    口處，而基隆路第二車道及第三車道行車狀況相較順暢，為
    維持該交岔路口車流行進，站立在上交岔路口處基隆路內側
    車道上執行交通指揮勤務之臺北市政府警察局信義分局交通
    分隊警員洪明賢，遂以手勢指揮包括秦國明在內自忠孝東路
    右轉進入基隆路內側車道行駛之駕駛人改依基隆路第二車道
    或第三車道行駛，猶執意右轉進入基隆路內側車道上暫停在
    該交岔路口處，影響後方車流行進，見其前方車輛業依洪明
    賢警員指示駛出內側車道改往第二車道行駛，仍不為所動，
    暫停在內側車道上，經洪明賢警員站立在其左前車頭約一公
    尺處不斷以手勢及哨音指揮秦國明駛出內側車道改依第二車
    道往北續行後，在駕車起步駛出內側車道改往第二車道或第
    三車道行駛時，應注意車前狀況，隨時採取必要安全措施，
    而依當時係天候雨，日間自然光線，柏油路面濕潤、無缺陷
    、無障礙物且視距良好等情形，又無不能注意之情事，竟疏
    未注意及此，未妥適掌控車輛駛出內側車道之角度，亦未待
    證人洪明賢警員移位，貿然鬆開煞車起步往前，致其所駕駛
    之上開自用小客車左前車頭保險桿碰撞洪明賢警員右小腿而
    不自知，繼續駛出內側車道改往第二車道行駛離去，使洪明
    賢警員因此受有右小腿挫傷之傷害。嗣經在場協助指揮交通
    之義交蔡國富記下秦國明所駕駛之上開自用小客車車牌號碼
    持交洪明賢警員，始循線查獲秦國明。
二、案經洪明賢訴由臺北市政府警察局信義分局報請臺灣臺北地
    方法院檢察署檢察官偵查起訴。
    理    由
一、有罪部分：
  (一)訊據被告秦國明矢口否認涉有上開犯行，辯稱：其駕車在上
    開路段內側車道停等時，證人洪明賢警員係站立在其所駕車
    輛後方一段距離，而非左前車頭處，且其係因遭證人洪明賢
    警員無端敲打車頂，始駕車駛出內側車道往第二車道行駛離
    去，離去時並無碰撞證人洪明賢警員之情事云云。然查：
  1.上開犯罪事實，業據證人洪明賢警員於本院審理時證稱：「
    ‧‧‧在當天的八點四十七分左右‧‧‧當天的車流輛滿大
    的，我是在忠孝東路跟基隆路口的東北角的位置內側車道部
    分作管制車輛的工作，然後我看到一部淡藍色的自小客車，
    因為基隆路的車流已經飽和，也就是基隆路內側車道往北到
    松隆路方向要上環東大道的那一段的車流已經飽和，其他二
    、三車道是沒有飽和的，這部淡藍色的自小客車從忠孝東路
    東轉北往基隆路往北的方向，跨越基隆路內側車道跟中線車
    道行駛，臨停要插入基隆路內側車道要往北續行，當時他臨
    停的位置已經過行人穿越道，但還沒有到我站立的位置，還
    沒有超過我，因為他的車子嚴重影響到車流的行進，經過我
    以明確的交通指揮手勢跟哨音指揮該車輛引導該車輛往第二
    線即中線的車道往北直行，但是該車不為所動，突然間他車
    子轉正到內側車道往前開，因為剛好我的人站在他的車子左
    前方內側車道的位置，所以他的車子就撞到我的右小腿，我
    的右小腿有擦傷，當時我跟那輛車子是面對面的，於是我就
    做手勢請他把車停到路邊‧‧‧蔡國富可能有聽到哨音就跑
    過來，蔡國富有記下車號‧‧‧」、「（你剛才說被告所駕
    駛的車輛轉正進入內側車道後，突然往前撞到你的右小腿，
    此時被告車輛是否已經完全進入內側車道？）他的車子已經
    完全進入內側車道了。」、「（也就是說你說被告撞到你的
    腳時被告是暫停之後起步往前開？）對。」、「（你還記得
    被告車子的哪個地方撞到你的腳嗎？）以駕駛人坐的方向是
    他的左前車頭保險桿的位置。」、「‧‧‧我當時示意被告
    離開時，他停在我身前一公尺的地方‧‧‧」等語綦詳（本
    院卷第四八頁、第四九頁、第五八頁、第五九頁）。核與證
    人蔡國富於本院審理時所證述：「‧‧‧因為當時那輛車子
    是從忠孝東路東往西的方向右轉基隆路左邊的最內車道，他
    是從忠孝東路的慢車道右轉，右轉時就直接切到最內側的車
    道‧‧‧後來我有看到洪明賢警員用哨音跟指揮棒指揮被告
    走第二車道，當時被告車子已經在內側車道上，但是洪明賢
    警員要被告走第二車道，當時洪明賢警員在被告車子的前方
    ，後來被告沒有聽從洪明賢的指揮，被告就繼續停在那邊不
    動，後來就突然直接動了，就撞到洪明賢，我就是因為看到
    被告撞到洪明賢，所以我就跑到被告車子的右前座的窗戶邊
    時，被告的車子就加速從第二車道開走了。」之情相符（本
    院卷第六二頁）。
  2.且自被告在案發後，旋即針對其認證人洪明賢警員在案發當
    時值勤態度不佳一事向臺北市議員陳永德陳情時，所提出之
    陳情書（本院卷第二四頁）上載明：「‧‧‧右轉基隆路擬
    上高架道路時，正慢慢排隊靠左內線『前進』。未料，一名
    年輕交通警察惡形惡狀，『強行示意我』往前開離開隊伍，
    我搖下車窗正想向他說明行走的方向及最重要的『前方的計
    程車正在後退離開』排隊的車陣時‧‧‧」等情觀之，若被
    告辯稱證人洪明賢警員該時所站立之位置係在其所駕車輛後
    方一段距離云云屬實（本院卷第一０頁反面、第一一四頁反
    面），則以被告自承當時係在內側車道排隊前進之狀態下，
    其未注意前方執勤員警之指示，反而注意該時在其車輛後方
    之證人洪明賢警員之指揮動作，並認證人洪明賢警員係在「
    強行示意」其駕車駛離內側車道之反應，顯與一般駕駛人縱
    遇有值勤員警指揮交通，亦僅會注意依循車前之值勤員警指
    示，對於車後之值勤員警指動作則認與前方車輛無關之駕駛
    習慣及常情有違。況若證人洪明賢該時非位在被告車前之內
    側車道上指揮包括被告及其前方計程車駕駛人在內之車輛駛
    離內側車道，而係如被告所辯站在其所駕車輛後方一段距離
    云云，則該輛輛計程車駕駛人豈有依遠在後方之證人洪明賢
    指示駛離內側車道之可能。且酌諸被告於本院審理時自承：
    其在前方計程車駛離內側車道後，並未立即駕車往前行駛補
    上，仍在原地暫停等語（本院卷第一一五頁），被告在該輛
    計程車駛離內側車道後，如非因證人洪明賢站在其車前內側
    車道上，不斷指揮其駕車駛離內側車道，佔據部分內側車道
    空間，致其無法駕車往前，在該時正值上班尖峰時間，車流
    業已回堵至上開交岔路口之情形下，被告實無在前方計程車
    駛離內側車道後，未即駕車往前補上緊跟前車行駛，反而暫
    停在原地不動，並開窗試圖向證人洪明賢警員說明之理。總
    此，足徵證人洪明賢警員、蔡國富上開所證各節屬實可採。
    被告辯稱其駕車在上開路段內側車道停等時，證人洪明賢警
    員係站立在其所駕車輛後方一段距離，而非左前車頭處云云
    ，要係違實之詞，不足採信。堪認證人洪明賢警員於本件案
    發時，係站在上開交岔路口處之基隆路內側車道上亦即被告
    所駕車輛左前方指揮包括被告在內之車輛駛離內側車道無誤
    。
  3.又被告駕車右轉進入基隆路內側車道上停等時，在其前方計
    程車業依證人洪明賢警員指示駛出內側車道改往第二車道行
    駛，仍不為所動，暫停在內側車道上，經證人洪明賢警員站
    立在其左前車頭約一公尺處不斷以手勢及哨音指揮被告駕車
    駛出內側車道改依第二車道或第三車道往北續行後，起步往
    前行駛時，其所駕駛之上開自用小客車左前車頭處碰撞證人
    洪明賢警員右小腿，已如前述，而證人洪明賢警員因遭被告
    駕車碰撞，致因此受有右小腿挫傷之傷害，證人洪明賢警員
    在事發後，當場即將遭被告駕車碰撞腿部一事告知證人蔡國
    富等節，亦經證人洪明賢警員於本院審理時證述在卷（本院
    卷第五一頁至第五三頁、第五六頁），並據證人蔡國富於本
    院審理時證述：伊有在被告駕車駛離後，上前詢問證人洪明
    賢警員有無受傷，當場證人洪明賢即已告知腳部疼痛等語屬
    實（本院卷第六七頁），復有臺北醫學大學附設醫院診斷證
    明書（乙種）一份在卷可稽（偵查卷第二五頁），自不能以
    證人洪明賢警員未於案發後立即就醫而否定證人洪明賢警員
    確有因被告駕車碰撞受傷。被告辯稱：其於上開時、地駕車
    駛離內側車道時並未撞及證人洪明賢警員，證人洪明賢警員
    亦未受傷云云，均無可採，是此部分之事實，固堪認定。
  4.然以證人洪明賢警員於本院審理時證稱：「（也就是說你說
    被告撞到你的腳時，被告是暫停之後起步往前開？）是。」
    、「‧‧‧他撞到我之後車子就停住了。」、「他是在起步
    行進中撞到我，但是他是不是故意我不清楚‧‧‧」等語（
    本院卷第五八頁、第五九頁）；以及證人蔡國富於本院審理
    時證稱：「被告車子本來是停下來，然後就是往前而已。」
    、「‧‧‧就是車子有在動，我看不出來是放掉煞車之後往
    前滑行，還是有踩油門。」、「（碰撞後，被告車子是採取
    什麼動作？有無煞車？）有煞車‧‧‧他車子停下來了。」
    等語（本院卷第六五頁），佐以證人洪明賢警員該時係站立
    在被告所駕車輛左前車頭處約一公尺處，與被告所駕車輛距
    離甚近，若被告係故意駕車往前衝撞證人洪明賢警員，衡常
    證人洪明賢警員當可在旁聽聞被告急踩油門之車輛引擎聲，
    以及證人洪明賢警員於本院審理時當庭示範遭被告所駕車輛
    碰撞右小腿後，除有往後退了一小步外，別無其他身體因遭
    外力強力撞擊，出現傾斜、往後仰、跌倒等失去平衡之反應
    或舉動（本院卷第五八頁至第六０頁）等情，足徵被告所駕
    車輛該時係在暫停後，鬆開煞車起步往前之狀態下，左前車
    頭處不慎碰撞證人洪明賢警員右小腿，且碰撞力道極為輕微
    ，而非故意駕車往前衝撞證人洪明賢警員，至為灼然。此外
    ，復有道路交通事故現場圖、道路交通事故調查報告表(一)、
    (二)各一份、現場照片四張在卷可稽（偵查卷第一八頁、第二
    六頁、第二七頁、第二九頁、第三０頁）。從而，被告對於
    本件道路交通事故之發生，確有疏未注意證人洪明賢警員站
    立在其左前車頭處約一公尺處之車前狀況，妥適掌控車輛駛
    出內側車道之角度，未待證人洪明賢警員移位，即貿然起步
    行駛之過失，洵堪認定。
  (二)按汽車行駛時，駕駛人應注意車前狀況及兩車併行之間隔，
    並隨時採取必要之安全措施，道路交通安全規則第九十四條
    第三項定有明文。茲查：被告為汽車駕駛人，於上開時、地
    暫停後起步行駛時，自應遵守前揭道路交通安全規則之規定
    ，注意車前狀況隨時採取必要之安全措施，而本件交通事故
    發生時，係天候雨，日間自然光線，柏油路面濕潤、無缺陷
    、無障礙物且視距良好，此有上開道路交通事故調查報告表
    (一)、(二)各一份在卷可憑，被告竟疏未注意及此，未注意證人
    洪明賢警員站立在其左前車頭處約一公尺處，妥適掌控車輛
    駛出內側車道之角度，亦未待證人洪明賢警員移位，即貿然
    鬆開煞車起步往前，致生本件交通事故，被告行為顯有過失
    甚明。再者，證人洪明賢警員確因本件交通事故受有上開傷
    害，證人洪明賢警員所受上開傷害與被告之過失行為間，具
    有相當因果關係甚明，被告自應就其過失行為負責。綜上所
    述，本件事證明確，被告上開過失傷害犯行，洵堪認定，應
    予依法論處。
  (三)核被告所為，係犯刑法第二百八十四條第一項前段之過失傷
    害罪。公訴意旨認被告此部分之行為，係基於普通傷害之未
    必故意而為，涉犯刑法第二百七十七條第一項之傷害罪嫌，
    茲因被告係暫停後，欲駛離內側車道時，疏未注意車前狀況
    ，即貿然起步往前行駛，致生本件交通事故，尚難認被告在
    本件交通事故發生時，主觀上係基於普通傷害之未必故意，
    故意駕車往前衝撞證人洪明賢警員，公訴意旨認被告涉犯刑
    法第二百七十七條第一項之傷害罪嫌，容有未恰，然因此部
    分之起訴基本社會事實同一，本院自得予以審理，並應變更
    起訴法條。爰審酌被告對於發生本件交通事故之過失程度，
    證人洪明賢警員所受上開傷害情形雖屬輕微，然被告駕車行
    經上開路段右轉時，不顧證人洪明賢警員指示，仍右轉進入
    內側車道停等，在其前方計程車業依指示駛離內側車道，經
    證人洪明賢警員不斷以手勢及哨音指示被告駕車駛離內側車
    道後，仍依然故我，不為所動，造成車流回堵，嗣因證人洪
    明賢警員站立在其左前車頭約一公尺處，致其無法在前方計
    程車駛離內側車道後，往前遞補跟隨前車繼續在內側車道停
    等，始願依指示駕車駛離內側車道，駛離時又未疏未注意車
    前狀況，妥適掌控車輛駛出內側車道之角度，亦未待證人洪
    明賢警員移位，即貿然起步向前，致生本件交通事故、迄今
    尚未與證人洪明賢達成民事和解，賠償證人洪明賢所受損害
    、所生危害及犯後誓詞狡辯，避重就輕，不知悔改之態度等
    一切情狀，量處如主文所示之刑，並諭知易科罰金之折算標
    準。
二、不另無罪判決之諭知及無罪部分：
  (一)本件公訴意旨另以：被告於上開時、地駕車右轉進入基隆路
    內側車道停等時，經證人洪明賢警員站立在其左前車頭一公
    尺處，指揮被告駕車駛離內側車道，改往第二車道行駛時，
    竟基於妨害公務之犯意，明知證人洪明賢警員站立在其左前
    車頭一公尺處，駕車繼續向前行駛，致所駕車輛撞及證人洪
    明賢警員。以及被告在經證人洪明賢警員上前告知業已受傷
    ，並要求靠邊停車後，明知證人洪明賢業遭其駕車撞及受傷
    ，竟另基於肇事逃逸之故意，未停車加以救護證人洪明賢警
    員，反而駕車加速從基隆路第二車道逃逸。因認被告就此涉
    有刑法第一百三十五條第一項之妨害公務罪嫌，以及刑法第
    一百八十五條之賜之肇事逃逸罪嫌云云。
  (二)按犯罪事實應依證據認定之，無證據不得認定其犯罪事實；
    不能證明被告犯罪者，應諭知無罪之判決，刑事訴訟法第一
    百五十四條第二項、第三百零一條第一項分別定有明文。又
    事實之認定應憑證據，如不能發現相當證據或證據不足以證
    明者，自不能以推測或擬制之方法，以為裁判之基礎；而認
    定犯罪事實所憑之證據，雖不以直接證據為限，間接證據亦
    包括在內，然無論直接或間接證據，其為訴訟上之證明，須
    於通常一般之人均不致於有所懷疑，而得確信其為真實之程
    度者，始得據之為有罪之認定，倘其證明尚未達到此一程度
    ，而有合理性懷疑之存在時，即無從為有罪之認定，此有最
    高法院四十年台上字第八六號判例、七十六年台上字第四九
    八六號判例意旨可資參照。次按刑法第一百八十五條之四所
    定之駕駛動力交通工具肇事，致人死傷而逃逸罪之立法目的
    在維護交通安全，加強救護，減少被害人之死傷，促使駕駛
    人於肇事後，能對被害人即時救護，雖不論駕駛人就事故之
    發生有無過失，然仍須駕駛人於肇事後主觀上「明知」被害
    人有死傷，仍未對之即時救護，逕自逃離現場，始得以該罪
    相繩。
  (三)起訴意旨認被告涉有妨害公務及肇事逃逸等罪嫌，無非以被
    告於警詢及偵查中之供述，證人洪明賢、蔡國富於警詢及偵
    查中之證述，並有上開道路交通事故調查報告表(一)、(二)、現
    場圖、照片、診斷證明書各一份附卷，為其主要論罪依據。
    訊據被告固坦承於上開時、地駕車駛離內側車道後，即沿第
    二車道逕自駛離上開肇事地點之事實，然辯稱：並無妨害公
    務或肇事逃逸之情事等語。經查：
  1.妨害公務部分：被告於上開時、地駕車右轉進入基隆路內側
    車道時，以及在右轉進入基隆路內側車道停等時，固有未依
    執行指揮交通員警即證人洪明賢警員之指示，改沿第二車道
    或第三車道往北續行之事實。然被告於上開時、地駕車碰撞
    證人洪明賢警員之肇事經過，係因其暫停在內側車道停等後
    ，起步往前行駛時，有疏未注意車前狀況之過失，未妥適掌
    控車輛駛出內側車道之角度，亦未待證人洪明賢警員移位，
    即貿然鬆開煞車起步行駛往前，左前車頭處不慎碰撞證人洪
    明賢警員右小腿，致生本件交通事故，而非故意駕車往前衝
    撞證人洪明賢警員，已如前述。自不能以被告在肇事前，有
    不服證人洪明賢警員指揮，仍執意右轉進入基隆路內側車道
    ，以及在右轉進入基隆路內側車道後，仍不為所動，未依證
    人洪明賢警員指示，立即駛離內側車道之情事，竟將被告先
    前不服交通指揮之行為，與其嗣後之過失傷害行為相互連結
    ，逕論係基於妨害公務之犯意，於證人洪明賢依法執行指揮
    交通職務時，故意對證人洪明賢警員施以駕車繼續向前行駛
    衝撞證人洪明賢警員之強暴行為。此外，復查無其他積極證
    據足以證明被告有此部分妨害公務之犯行，原應依法諭知無
    罪，然因公訴意旨認被告此部分之犯行，與被告上開業經起
    訴並經本院變更起訴法條予以論罪科刑之過失傷害犯行間，
    有想像競合犯之裁判上一罪關係，爰不另為無罪判決之諭知
    ，附此敘明。
  2.肇事逃逸部分：被告於上開時、地肇事後，並未下車察看，
    亦未靠邊停車，隨即駕車切出內側車道後沿第二車道駛離一
    節，固據被告於本院審理時坦認無訛（本院卷第一一四頁）
    ，並經證人蔡國富於本院審理時證述在卷（本院卷第六二頁
    ）。核諸證人洪明賢警員對於渠究有無將業遭被告駕車撞及
    之事告知被告一節，於本院審理時所證述：「‧‧‧所以他
    的車子就撞到我的右小腿‧‧‧於是我就『做手勢』請他把
    車停到路邊，駕駛人『有把車開到第三車道』的地方，之後
    我人就走過去他駕駛座旁邊請駕駛人搖下車窗，駕駛人有搖
    下車窗，我然後我就告訴他，先生你撞傷我了，請你出示駕
    行照，駕駛人不予理會，就突然加速從第三車道往第二車道
    ，然後再往第一車道往北行駛‧‧‧」、「‧‧‧確實就是
    在被告車子撞到我後，我只有用手勢指揮被告將車子靠在路
    邊，『被告往路邊停靠前，我沒有跟被告有任何對話』。」
    云云（本院卷第四八頁、第五七頁），則與證人蔡國富上開
    所證，以及被告上開所供述之情節不符。且在場之證人蔡國
    富復未清楚聽聞被告與證人黃明賢警員在內側車道上之對話
    內容，此役經證人蔡國富於本院審理時證述：「他們有講話
    ，但是我沒有聽到他們講什麼，我有看到被告車子的窗戶有
    打開一點點，兩個人好像有在對話‧‧‧」等語（本院卷第
    第六三頁）。是以，證人洪明賢警員在被告於上開時、地駕
    車肇事後，究有無將渠業遭被告駕車碰撞右小腿處受傷告知
    被告，非無疑義。參以如前所述在本件交通事故發生時，被
    告所駕車輛碰撞證人洪明賢警員時之撞擊力道甚為輕微，被
    告非必然感受到其所駕車輛左前車頭處業已碰撞證人洪明賢
    右小腿，亦非無疑，以及證人洪明賢警員當庭所示範渠在遭
    被告所駕車輛左前車頭處碰撞右小腿時僅有往後退一小步，
    又與吾人站立在車前時，突遭車輛無預警往前起步驚嚇時本
    能閃避之肢體反應極為相似等情，是就被告主觀認知而言，
    將證人洪明賢遭其所駕車輛碰撞右小腿時往後退一小步之動
    作，解讀為見其車輛起步欲駛離內側車道之讓道閃避舉動，
    在不知其所駕車輛業已碰撞證人洪明賢警員右小腿肇事之情
    形下，逕行駕車自第二車道駛離，衡情亦非毫無可能。總此
    ，自難僅憑證人洪明賢上開核與證人蔡國富所證內容不符之
    瑕疵證述內容，遽認被告主觀上具有係在明知證人洪明賢警
    員業因本件交通事故受傷之情形下，未對之即時救護，逕自
    駕車逃離現場之肇事逃逸故意，對被告以刑法第一百八十五
    條之四之肇事逃逸罪相繩。準此，足認被告上開所辯屬實可
    採。此外，復查無其他積極證據足認被告涉有起訴意旨所指
    之上開肇事逃逸犯行，自屬不能證明被告犯罪，揆諸前揭規
    定與說明，依法自應就此為無罪判決之諭知。
據上論斷，應依刑事訴訟法第二百九十九條第一項前段、第三百
條、第三百零一條第一項，刑法第二百八十四條第一項前段、第
四十一條第一項前段，刑法施行法第一條之一，判決如主文。
本案經檢察官郭力菁到庭執行職務。
中    華    民    國   100    年    8     月    19    日
                        臺灣臺北地方法院刑事第十五庭
                            審判長法  官  廖紋妤
                                  法  官  李小芬
                                  法  官  吳麗英
上正本證明與原本無異。
如不服本判決應於收受送達後10日內向本院提出上訴書狀，並應
敘述具體理由；其未敘述上訴理由者，應於上訴期間屆滿後20日
內向本院補提理由書（均須按他造當事人之人數附繕本）「切勿
逕送上級法院」。告訴人或被害人如對於本判決不服者，應具備
理由請求檢察官上訴，其上訴期間之計算係以檢察官收受判決正
本之日期為準。
                                  書記官  藍儒鈞
中    華    民    國   100    年    8     月    26    日
附錄本案論罪科刑法條：
刑法第二百八十四條：因過失傷害人者，處六月以下有期徒刑、
                    拘役或五百元以下罰金。致重傷者，處一
                    年以下有期徒刑、拘役或五百元下罰金。
                    從事業務之人，因業務之過失傷害人者，
                    處一年以下有期徒刑、拘役或一千元以下
                    罰金。致重傷者，處三年以下有期徒刑、
                    拘役或二千元以下罰金。